臺灣臺北地方法院刑事判決
111年度審訴字第1511號
公  訴  人  臺灣臺北地方檢察署檢察官
被      告  陳韋叡


上列被告因違反洗錢防制法等案件，經檢察官提起公訴（111年
度偵字第13986號），本院判決如下：
    主  文
陳韋叡幫助犯洗錢防制法第十四條第一項之洗錢罪，處有期徒刑
伍月，併科罰金新臺幣伍萬元，罰金如易服勞役，以新臺幣壹仟
元折算壹日。
    事  實
一、陳韋叡依其智識程度及社會生活經驗，可知不論向私人或金
    融機構申辦貸款並不需交付個人申辦金融帳戶存簿、提款卡
    、密碼或該帳戶申辦網路銀行帳號、密碼等資料，且上開資
    料並無從作為提高個人信用、還款之擔保，而金融機構存款
    帳戶為專供個人理財使用，並為個人信用之表徵，且多年來
    詐欺犯罪集團必然利用所掌控他人申辦帳戶帳號資料，作為
    詐欺犯行被害人交付財物之帳戶等不法用途，一般人無故取
    得他人金融機構帳戶存簿、提款卡、密碼等資料使用，常與
    財產犯罪密切相關，而可預見若將自己申辦金融帳戶存摺、
    提款卡、密碼及該帳戶所申辦網路銀行帳號、密碼等資料提
    供予不明之人掌握、使用，恐遭他人利用作為財產犯罪之人
    頭帳戶，供為收受及提領特定犯罪所得，並使不明之人提領
    後遮斷資金流動軌跡，並逃避國家追訴、處罰而洗錢，竟基
    於容任該結果發生亦不違背其本意之幫助詐欺取財與幫助洗
    錢之不確定故意，於民國110年10月13日某時，依通訊軟體L
    INE暱稱「祥」指示，將其申辦王道銀行帳號000-000000000
    00000號、彰化銀行帳號000-00000000000000號等帳戶之提
    款卡（含密碼）等資料，依指示寄交予真實姓名、年籍均不
    詳自稱「王祥恩」之人收受，並為詐欺集團（無證據可認陳
    韋叡知悉或可得而知該詐欺集團成員達3人以上或其中含有
    少年成員）使用，嗣該詐欺集團取得掌控陳韋叡交付上開提
    款卡及密碼資料後，即由該集團成員共同意圖為自己不法之
    所有，基於詐欺取財及洗錢之犯意聯絡，由該詐欺集團機房
    組成員以附表編號1至2「詐欺行為」欄所載日期、時間及該
    欄所示方式施用詐術，致附表編號1至2所示之甲○○、乙○○等
    人均陷於錯誤，而依詐欺集團指示，於附表編號1至2「匯款
    時間、金額」欄所示時間，將該欄所示款項分別匯入陳韋叡
    所申辦告知帳號之帳戶內，旋由詐欺集團成員持陳韋叡交付
    提款卡（含密碼）於附表編號1、2所示「詐欺集團車手提領
    洗錢情形」欄所示日期、時間操作自動櫃員機提領出，以此
    方式掩飾、隱匿特定犯罪所得之去向及所在，並製造金流斷
    點，使司法機關難以溯源追查，陳韋叡以此手法，幫助暱稱
    「祥」及其所屬詐欺集團之人詐欺取財及洗錢。嗣經甲○○、
    乙○○發現有異報警處理，為警循線查悉上情。
二、案經甲○○、乙○○訴請新北市政府警察局中和分局報告臺灣臺
    北地方檢察署檢察官偵查起訴。
    理  由
壹、證據能力：
    本判決認定事實所引用之供述證據，檢察官及被告陳韋叡（
    下稱被告）對證據能力部分均表示無意見（本院卷第53至57
    頁），即均未爭執證據能力，本院審酌該等證據資料製作時
    之情況，並無違法不當及證明力明顯過低之瑕疵，認作為證
    據應屬適當；非供述證據部分，核無違反法定程序取得之情
    形，且與本案犯罪事實具有關聯性，均認有證據能力。
貳、實體部分：
一、認定犯罪事實所憑之證據及理由：
（一）訊據被告固坦承其申辦王道銀行帳號000-00000000000000
      號、彰化銀行帳號000-00000000000000號等帳戶、提款卡
      ，並於110年10月13日某時，將上開帳戶提款卡（含密碼
      ）等資料，依姓名年籍均不詳LINE暱稱「祥」指示寄出等
      情不諱，惟矢口否認幫助詐欺、幫助洗錢犯行，辯稱：我
      是為了申辦貸款，因為之前詢問過銀行，行員說我沒有薪
      資轉帳不好核貸，因此在社群軟體臉書找到暱稱「祥祥」
      之人，對方說如果交出2本帳戶的提款卡的話，可以提高
      貸款額度，對方有拿出名片證明有此公司，我才會將帳戶
      提款卡及密碼交給對方，我也是被騙的云云。
（二）經查：　　　　　　
　 1、被告於110年10月13日將其申辦王道銀行帳號000-0000000
      0000000號、彰化銀行帳號000-00000000000000號等帳戶
      之提款卡及密碼資料，依通訊軟體LINE暱稱「祥」之指示
      寄交予不詳之人乙節，為被告所是認（偵查卷第8至9、15
      6頁，本院卷第44、58頁），復有被告申辦王道銀行開戶
      申請書、110年9月1日至同年11月21日交易明細及彰化商
      業銀行股份有限公司110年11月12日彰作管字第110200120
      85號函附被告開戶基本資料、存摺存款帳號資料及110年7
      月21日至同年10月14日交易明細在卷可按（偵查卷第87至
      106頁）。而附表編號1至2所示告訴人甲○○、乙○○於附表
      編號1、2「詐欺行為」欄所示日期遭詐欺集團以該欄所示
      方式詐騙，而均陷於錯誤，均依詐欺集團指示，於附表編
      號1至2「匯款時間、金額」欄所示時間，分別操作網路銀
      行將帳戶內款項匯入被告申辦上開王道銀行、彰化銀行帳
      號內，且由詐欺集團中擔任俗稱「車手」成員持被告交付
      提款卡、密碼資料，於附表編號1、2「詐欺集團車手提領
      情形」欄所示跨行提領出部分，亦為被告所不爭執（本院
      卷第53至55頁），並有附表編號1至2「證據及出處」欄所
      載之證據資料在卷可按。足徵被告所申辦上開王道銀行、
      彰化銀行帳戶在其依通訊軟體LINE暱稱「祥祥」之人指示
      ，將上開2帳戶提款卡及密碼等資料均寄交自稱「王祥恩
      」之人後，即由詐欺集團掌控，並作為詐欺集團詐騙被害
      人匯款使用帳戶，並掩飾、隱匿該詐欺犯罪所得流向之情
      甚明。
　 2、被告主觀上可預見交付其所有上開銀行帳戶提款卡、密碼
      資料予不明之人，極易遭人作為詐欺、洗錢犯犯行之工具
      ，仍予交付，具有幫助詐欺、洗錢之不確定故意：
　 （1）按「行為人對於構成犯罪之事實，明知並有意使其發生
        者，為故意」、「行為人對於犯罪之事實，預見其發生
        ，而其發生並不違背其本意者，以故意論」，刑法第13
        條第1項、第2項分別定有明文。不論其為「明知」或「
        預見」，行為人皆在主觀上有所認識，只是基於此項認
        識進而係「使其發生」或「容任其發生」之強弱程度有
        別，前者為確定故意(直接故意)，後者為不確定故意(
        間接故意)，均屬故意實行犯罪行為之範疇。一般犯罪
        行為，除有特別規定者外，原則上無論基於直接故意或
        間接故意，均足以成立犯罪(最高法院109年度台上字第
        5552號判決意旨參照）。又不確定故意，係指行為人主
        觀上對於客觀事實之「可能發生」有所認識，而仍容任
        其發生，即屬之（最高法院111年度台上字第175號判決
        意旨參照)。再行為人究竟有無預見而容任其結果發生
        之不確定故意，係潛藏個人意識之內在心理狀態，通常
        較難取得外部直接證據證明其內心之意思活動，是以法
        院在欠缺直接證據之情況下，尚非不得從行為人之外在
        表徵及其行為時客觀情況，綜合各種間接或情況證據，
        本諸社會常情及人性觀點，依據經驗法則及論理法則予
        以審酌論斷（最高法院110年度台上字第5406、176、45
        8號判決參照）。詳言之，行為人主觀上有無幫助犯意
        之內在狀態，除行為人一己之供述外，法院非不能審酌
        行為人接觸有關資訊情形、社會經驗、生活背景等個人
        客觀情狀相關事證，綜合判斷行為人該主觀認識情形，
        為其事實認定(最高法院109年度台上字第2621號判決參
        照)。蓋得以直接經驗內心事實者，就只有當事人本人
        ，除本人供述外，應無直接證據足以證明內心事實之存
        在，因此，被告未自白犯意時固毋待贅言，縱被告有自
        白時，為擔保印證其白白，亦有依憑間接事實(情況證
        據)加以推認之必要性。由於一般人於通常行為之際，
        多能意識自己之行為，因此得基於該經驗上明顯之事實
        ，推量他人之意識性，從而，在判斷行為人之主觀要素
        時，不外就是基於被告之客觀行為等諸般情事，進行推
        斷行為人主觀要素存否之作業。另刑法第30條之幫助犯
        ，係以行為人主觀上有幫助故意，客觀上有幫助行為，
        即對於犯罪與正犯有共同認識，而以幫助意思，對於正
        犯資以助力，但未參與實行犯罪之行為者而言。幫助犯
        之故意，除需有認識其行為足以幫助他人實現故意不法
        構成要件之「幫助故意」外，尚需具備幫助他人實現該
        特定不法構成要件之「幫助既遂故意」，惟行為人只要
        概略認識該特定犯罪之不法內涵即可，無庸過於瞭解正
        犯行為之細節或具體內容（最高法院110年度台上字第5
        419、5770號判決參照）。
 　（2）被告雖稱其因為債務整合要辦理貸款，係遭詐騙才交付
        個人申辦上開王道銀行、彰化銀行等帳戶提款卡等資料
        云云。然有關被告為整合債務而欲辦理貸款，則一般信
        用貸款，不論向銀行或向私人借貸，是否貸款，端視借
        款人平時是否保持良好信用，是否有穩定收入來源，即
        是否具有還款能力等，以決定是否同意貸予款項，則被
        告欲辦理信用貸款，所需提出資料，顯應提出其穩定收
        入來源資料如在職證明、扣繳憑單、或與薪資轉帳相關
        資料，但被告竟交付其申辦帳戶之提款卡、密碼資料予
        不明人士，何需如此，被告先稱：「王祥恩」告訴我如
        果將卡片寄給他，會加速公司審核，且讓額度提高等語
        （偵查倦第9頁）；於偵查中則陳：我在臉書上找到暱
        稱「祥祥」之人，他說我的額度沒辦法很高，給他卡片
        可以提高額度，「祥祥」沒有具體說明收取提款卡目的
        ，只說這樣比較好審核通過，我就沒想太多，但目的應
        該是美化帳戶，我不知道美化帳戶的資金如何來的，我
        沒見過也不認識「王宇丞」本人，就是沒有想太多就將
        提款卡寄交給他等語（偵查卷第155至156頁），於本院
        準備程序中亦陳：我想說帳戶裡沒有錢，把提款卡給對
        方也沒有關係等語（本院卷第44頁），則被告為辦理信
        用貸款，並未提出一般信用貸款所須之在職證明、薪資
        轉帳證明或扣繳憑單等資料，且對於自稱為「祥祥」之
        不明人士要求提供個人申辦帳戶提款卡、密碼資料等用
        途為何，顯然毫無所悉，亦未加以詢問，僅為取得其所
        需款項即依指示寄送至指定處所，所為顯悖於一般信用
        貸款常情甚明。被告雖稱其無辦理信用貸款經驗，但觀
        被告所提出其與暱稱「祥」之通訊軟體LINE之文字訊息
        ，其中被告填寫資料中有關銀行有無欠款欄部分，明確
        填寫「銀行信貸、車貸」，有無呆帳遲繳欄則明確寫「
        銀行信貸兩期未繳」，及需要金額及用途欄則記載「需
        要650000整合信貸車貸」，有被告提出其與暱稱「祥」
        之LINE文字訊息附卷可按（偵查卷第71頁），足認被告
        確有辦理信用貸款、車輛貸款之經驗甚明，準此，被告
        對於僅知暱稱為「祥」之不明之人所稱提供個人申辦帳
        戶提款卡、密碼資料可提高貸款金額、並可迅速撥款等
        語，顯具有判斷是否屬實之能力甚明。
 　（3）並觀被告提出其使用LINE與暱稱「祥」對話文字訊息，
        暱稱「祥」之人表示：要讓被告帳務比較漂亮，貸款金
        額高，可以迅速撥款，要求被告提出提款卡密碼，被告
        回稱：「如果我的帳戶有問題我會去掛失卡片您不會介
        意吧」等語，有被告與暱稱「祥」之LINE文字訊息附卷
        可按（偵查卷第77頁），益徵被告對於暱稱「祥」者要
        求被告提供帳戶帳號資料、並寄交提款卡、提供提款卡
        密碼等，顯然存疑，但未進一步詢問、確認，即將其個
        人申辦帳戶提款卡寄送後告知密碼，顯可預見暱稱「祥
        」之人將持之作為不法使用亦明。
 　（4）金融帳戶係關存戶個人財產權益之保障，屬個人理財之
        工具，金融帳戶之存摺及提款卡，僅係供使用人作為存
        款、提款、匯款或轉帳之工具，一般人在正常情況下，
        皆可以存入最低開戶金額之方式自行向銀行自由申請開
        立存款帳戶，程序簡便、迅速；而領取帳戶存摺及金融
        卡使用，並無任何特定身分之限制，且得同時在不同金
        融機構申請多數存款帳戶使用，為眾所週知之情，苟非
        意在將該帳戶作為犯罪之不法目的，本可自行向各金融
        機構申辦開戶使用，實無以任何名義蒐集他人存款帳戶
        存摺或金融卡之必要，足見他人不以自己名義申請開戶
        ，反以其他方式向不特定人蒐集、收購或租借金融機構
        帳戶使用，衡情得以判斷該蒐集、收購或租借帳戶之人
        ，其目的係在藉帳戶取得不法犯罪所得，再加以提領之
        用。而金融帳戶若與存戶之提款卡、密碼結合，專屬性
        、私密性更形提高，除非本人或與本人具密切親誼關係
        者，難認有何正當理由可自由流通使用，稍具通常社會
        歷練之一般人應具備妥為保管該等物品，縱有特殊情況
        ，致須將該等物品交付予自己不具密切親誼之人時，亦
        必深入瞭解該他人之可靠性與用途，以防止遭他人違反
        自己意願使用或不法使用之常識。多年來以電話通知中
        獎、訛詐投資、個人資料外洩、刊登虛偽販賣商品廣告
        、假冒親友身份借款等各類不實詐欺手法取財之犯罪類
        型層出不窮，該等犯罪，多是利用他人帳戶作為詐欺所
        得財物之出入帳戶，業經司法機關大力宣導、媒體廣為
        披載，金融機關亦一再提醒勿將帳戶資料提供他人使用
        之重要性。是依一般人通常之知識、智能及經驗，應可
        知悉將帳戶帳號、提款卡、密碼等資料交予不明之人，
        並任由該不明之人掌控、使用，極可能使取得帳戶資料
        者藉帳戶取得不法犯罪所得，且隱匿帳戶內資金之實際
        取得人之身分，以逃避追查。查被告交付其申辦帳戶提
        款卡、密碼資料行為時為年約27歲之成年人，自陳高職
        肄業，從事酒店行政人員工作，並有申請數間金融帳戶
        使用，曾經辦理信用貸款、車輛貸款等，足見其對於金
        融帳戶之申設、使用方式及特性，辦理信用貸款所需資
        料、條件等均有相當瞭解，竟仍為取得其所需款項，將
        個人申辦彰化銀行、王道銀行帳戶提款卡寄交予不明之
        人，並告知上開2提款卡密碼，對於該2帳戶可能遭做為
        詐欺、洗錢工具一節，已有合理之懷疑，仍將前揭帳戶
        資料交付他人使用，雖無積極證據顯示被告與該詐欺正
        犯有共同詐欺之犯意聯絡，亦無證據足以證明被告明知
        詐欺正犯之犯罪態樣，然被告主觀上確有預見他人取得
        上開金融機構帳戶之存摺帳號、提款卡及密碼資料後，
        將自行或轉交他人持以實施詐欺財產犯罪，並利用該帳
        戶作為轉帳匯款而後提領詐欺所得款項以製造犯罪金流
        斷點之用，且上情之發生，亦不違背其本意之幫助詐欺
        取財、一般洗錢之不確定故意甚明。
   （5）從而，被告有幫助詐欺與幫助一般洗錢之不確定故意，
        應可認定。
 　3、綜上，被告所辯顯為卸責之詞，不足採信，本件事證明確
      ，被告犯行堪以認定。　　
二、論罪：
（一）按刑法上之幫助犯，係對於犯罪與正犯有共同之認識，而
      以幫助之意思，對於正犯資以助力，未參與實施犯罪構成
      要件之行為者而言。查被告將其申辦帳戶提款卡、密碼等
      資料均交予不明之人，並由該人所屬之詐欺集團成員作為
      對附表編號1至2所示告訴人實施詐欺取財及洗錢之犯罪工
      具，然並無證據證明其有參與該詐欺集團實施詐欺取財或
      洗錢之構成要件行為，或與該詐欺集團具有共同犯罪之犯
      意聯絡，可認被告係基於幫助之意思，參與詐欺取財及洗
      錢構成要件以外之行為，屬於幫助犯。核被告所為，係犯
      刑法第30條第1項前段、第339條第1項之幫助詐欺取財罪
      ，及刑法第30條第1項前段、洗錢防制法第14條第1項之幫
      助一般洗錢罪。
（二）想像競合犯：
　　　被告同時提供本件彰化銀行、王道銀行帳戶帳號、提款卡
      、密碼等資料予暱稱「祥」所指定之人所屬詐欺集團成員
      之幫助行為，助使詐欺集團詐騙如附表編號1至2所示之告
      訴人之財物，並掩飾、隱匿該特定詐欺犯罪所得之去向及
      所在，係以一行為同時觸犯數罪名，為想像競合犯，應依
      刑法第55條之規定，從一重之幫助一般洗錢罪處斷。
（三）刑之減輕事由：
　　　被告以幫助意思，參與構成要件以外行為，為幫助犯，依
      刑法第30條第2項規定，依正犯之刑減輕之。另因被告就
      上開幫助洗錢之犯罪事實，於偵查及本院審理中均否認犯
      行，自無依洗錢防制法第16條第2項規定減刑，併此說明
      。
三、量刑：
　　爰以行為人責任為基礎，審酌被告將其申辦銀行帳戶提款卡
    、密碼等資料均交付予不詳之人，使暱稱「祥」及其所屬詐
    欺集團掌控、使用，幫助他人掩飾、隱匿不法所得，且助長
    詐欺犯罪風氣，造成告訴人受有財產損害，犯後否認犯行，
    且迄未與告訴人達成和解賠償損害等之犯後態度，兼衡被告
    所陳之智識程度、家庭經濟、生活狀況等一切情狀，量處如
    主文所示之刑，並諭知罰金之刑如易服勞役之折算標準。
四、不諭知沒收之說明：
（一）被告否認因本件犯行取得任何款項，且卷內事證亦無證據
      可認被告因本件犯行而獲有任何犯罪所得，故不另為沒收
      或追徵之諭知。
（二）至於被告所申辦交付詐欺成員之王道銀行及彰化帳戶提款
      卡（含密碼），雖為本件犯行使用之物，經通報警示後，
      已由金融機構進行管制，無法再供正常交易與流通使用，
      對詐欺正犯而言，已失其匿名性，實質上無何價值及重要
      性，且上開帳戶提款卡均非違禁物，顯無沒收之必要性，
      爰不予宣告沒收。
據上論斷，應依刑事訴訟法第299條第1項前段，判決如主文。
本案經檢察官牟芮君提起公訴，檢察官楊舒雯、李明哲到庭執行
職務。
中　　華　　民　　國　　111 　年　　11　　月　　22　　日
              刑事第二十一庭審判長  法　官  程克琳
　　　　　　　                      法　官　王星富
　　　　　　　　        　　　　　　法　官　劉俊源
上正本證明與原本無異。 
如不服本判決應於收受送達後20日內向本院提出上訴書狀，並應
敘述具體理由；其未敘述上訴理由者，應於上訴期間屆滿後20日
內向本院補提理由書（均須按他造當事人之人數附繕本）「切勿
逕送上級法院」。告訴人或被害人如對於本判決不服者，應具備
理由請求檢察官上訴，其上訴期間之計算係以檢察官收受判決正
本之日期為準。 因疫情而遲誤不變期間，得向法院聲請回復原
狀。
　　　　　　　　　　　　　　        書記官  林志忠
中　　華　　民　　國　　111 　年　　11　　月　　23　　日
附錄本件論罪科刑法條
刑法第30條：
幫助他人實行犯罪行為者，為幫助犯。雖他人不知幫助之情者，
亦同。
幫助犯之處罰，得按正犯之刑減輕之。
刑法第339條：
意圖為自己或第三人不法之所有，以詐術使人將本人或第三人之
物交付者，處5年以下有期徒刑、拘役或科或併科50萬元以下罰
金。
以前項方法得財產上不法之利益或使第三人得之者，亦同。
前二項之未遂犯罰之。
洗錢防制法第14條：
有第二條各款所列洗錢行為者，處7年以下有期徒刑，併科新臺
幣5百萬元以下罰金。
前項之未遂犯罰之。
前二項情形，不得科以超過其特定犯罪所定最重本刑之刑。
附表：
編號 告訴人 詐欺行為 匯款時間、金額（新臺幣） 詐欺集團車手提領、洗錢情形 證據及出處 1 起訴書附表編號1 甲○○ 詐欺集團於110年10月14日16時5分許，以電話聯繫甲○○，佯稱恩娜茉兒購物賣場客服人員、國泰世華客服人員，佯稱客服系統操作錯誤，升級為VIP會員，且將自動扣款，如需取消，需依指示操作網路銀行云云，因而陷於錯誤，於右列時間，將右列所示金額款項匯入告陳韋叡申辦彰化銀行000-0000000000000000號帳戶內。 110年10月14日6時34分、38分許，先後匯款4萬9989元（2筆）  110年10月14日37分許至46分許，持陳韋叡寄交彰化銀行提款卡及密碼，將帳戶內款項跨行分次提領出（含不明之人匯入之款項）  ①告訴人甲○○於警詢時之指訴（偵查卷第15至18頁） ②告訴人甲○○提出通聯紀錄、活期儲蓄存款翻拍照片、國泰世華銀行存摺及內頁明細（偵查卷第29、33、37至39頁） ③被告申辦之彰化銀行帳戶交易明細（偵查卷第105頁） ④內政部警政署反詐騙諮詢專線紀錄表、彰化縣警察局員林分局員林派出所受理詐騙帳戶通報警示簡便格式表（偵查卷第23、27頁） 2 起訴書附表編號2 乙○○ 詐欺集團於不詳日期 利用社群軟體臉書刊登不實貸款訊息，乙○○於110年10月14日12時許，登錄臉書瀏覽上開不實貸款訊息，依指示輸入相關資料，詐欺集團佯稱需匯入一定款項證明還款能力云云，而陷於錯誤，依指示於右列時間，將右列所示金額款項匯入陳韋叡申辦王道銀行000-0000000000000000號帳戶內。 110年10月14日17時49分許，匯款6000元 110年10月14日持陳韋叡寄交王道銀行提款卡及密碼資料，跨行提領現金2萬元（含不明之人匯入之款項） ①告訴人乙○○於警詢時之指訴（偵查卷第47至49頁） ②告訴人乙○○提出社群軟體臉書廣告及交易明細截圖（偵查卷第57頁） ③被告王道銀行交易明細（偵查卷第93頁） ④內政部警政署反詐騙諮詢專線紀錄表、臺中市政府警察局大甲分局后里分駐所受理詐騙帳戶通報警示簡便格式表、金融機構聯防機制通報單（偵查卷第51、53、55頁）